【裁判字號】    89,上易,2467
【裁判日期】    890913
【裁判案由】    業務侵占
【裁判全文】
臺灣高等法院臺中分院刑事判決                  八十九年度上易字第二四六七號
    上  訴  人  臺灣臺中地方法院檢察署檢察官
    被      告  甲○○
    選任辯護人  徐明珠
右上訴人因被告甲○○業務侵占案件，不服臺灣臺中地方法院八十八年度易字第二四
一一號中華民國八十九年九月十三日第一審判決（起訴案號：臺灣臺中地方法院檢察
署八十八年度偵續一字第一七號），提起上訴，本院判決如左：
      主  文
上訴駁回。
      理  由
一、本件公訴意旨略以：被告甲○○自民國八十年九月起至八十六年一月間，擔任三
    浦精機股份有限公司（下稱三浦公司）之總經理，負責三浦公司之業務，為從事
    業務之人，竟基於為自己不法所有之概括犯意，自八十一年九月起至八十二年五
    月二十四日止，連續將以三浦公司為發票人之支票二十二張，交付與他人，用以
    支付甲○○購買私人住宅之價款、給付甲○○個人之會款及甲○○與其妻李月香
    之保險費用，以此方式連續侵占其業務上持有之三浦公司支票二十二張，面額共
    計新臺幣二百八十二萬五千五百九十六元。因認被告甲○○涉有刑法第三百三十
    六條第二項之業務侵占罪嫌等語。
二、按犯罪事實應依證據認定之，無證據不得推定其犯罪事實，刑事訴訟法第一百五
    十四條定有明文。又認定被告有罪之事實應憑證據；如未能發現相當之證據，或
    證據不足以證明，自不能以推測或擬制之方法，以為裁判之基礎；且認定事實所
    憑之證據，其為訴訟上之證明，須達於通常一般人均不致有所懷疑，而得確信其
    為事實之程度者，始得據為有罪之認定；倘其證明尚未達到此一程度，而有合理
    之懷疑存在時，尚難為有罪之認定基礎；苟積極證據不足為不利於被告事實之認
    定時，即應為有利於被告之認定，更不必有何有利之證據（最高法院三十年上字
    第八一六號、四十年台上字第八六號、七十六年台上字第四九八六號判決參照）
    。
三、本件訊據被告甲○○堅決否認有公訴人所指之犯行，並以告訴人原宗正有交付
    授權書給伊，授權書裡面有寫說伊可以全權處理公司的資金問題，授權書是在八
    十年九月間，在公司交接時，在會計師那邊所寫的，上面的印章是告訴人自己的
    ，伊係以公司名義參加互助會及向親友、妻子等人借款等方式替公司籌措資金，
    伊為公司籌款參加互助會，每月三萬元，會簿伊這邊沒有，應在公司裡面，公司
    現由原宗正經營。且告訴人原宗正住在日本東京，是公司之法定代理人，在
    大阪的原幸一是原宗正的爸爸，而原幸一是伊親舅舅，伊與原宗正係表
    兄弟關係，因是家族企業，伊替公司籌措資金，告訴人以口頭同意以公司之款項
    支付伊保險費，伊都請會計記在公司的帳內，告訴人有時候自己來台灣對帳，如
    果沒有來我們就按月寄到東京或大阪。因都是自己親戚，伊以公司的錢抵伊籌來
    之錢，公司董事會有開會同意過，但是沒有記錄，伊替公司的墊款，並沒有約定
    清償期，只要公司有盈餘，公司就可以還給伊。起訴書中所提之支票，並非全部
    伊拿去抵用，公司會計乙○○知道公司有同意讓伊用公司的錢抵帳，支付保險費
    也一樣。繳伊保費有的是用現金，有些是用支票，但繳的支票不在檢察官起訴的
    二十二張支票內，保險費有季繳也有月繳，但是經過公司同意繳我的保費，也有
    些部分是繳伊買的房子及會錢但都是經過公司同意的，伊為公司籌措資金，並未
    侵占公司財物等語。經查：
    （一）關於授權書部分：
          經查被告所提之告訴人三浦公司董事長原宗正所出具之授權書，確係
            原宗正所出具，業據原宗正本人於臺灣臺中地方法院檢察署檢察官
            就其所涉詐欺案件偵查中供陳不諱，此有該案之偵訊筆錄影本在卷足資
            佐證。且被告於八十九年七月二十六日原審法院審理時亦提出該授權書
            之原本，經原審法院核閱認與影本相符而發還被告。再者，就該授權書
            上原宗正之印文與經濟部投資審議委員會所出具之三浦公司資格印鑑
            證明書上原宗正之印文亦屬相同，此有該證明書在卷足稽。綜上判斷
            ，原宗正既已自承該授權書確為其所出具，客觀上觀之，授權書上
            原宗正之印文亦與前述資格印鑑證明書上之印文相同，且該授權書內容
            係三浦公司授權該公司副董事長兼總經理即被告甲○○全權處理公司一
            切事務，包括與銀行交涉及融資等事宜，其授權內容亦與被告在公司之
            權責相當，是本院認前開授權書應為原宗正所出具而屬真正。
          前開授權書既屬真正，則被告依該授權書自得全權處理公司一切事務，
            於公司財務困難時自亦得為公司籌措資金，以利公司正常營運，而該公
            司曾於八十年九月及八十一年六月，因資金不足而各增資一次，又三浦
            公司成立後其資金短絀及周轉金不足之財務困難情形，亦據證人即會計
            乙○○於原審八十八年十二月十五日及八十九年七月二十六日二次到庭
            結證屬實，乙○○所負責記載之帳簿中亦確有多筆金錢係由被告私人所
            存入（詳後述），是被告辯稱伊有依公司授權而調度資金周轉並替公司
            籌措資金來源等情，尚非無據。
    （二）被告是否確為替公司籌措資金並存入公司帳戶內：
          三浦會計乙○○在本院證述「（甲○○是否常替公司調錢﹖）滿常的，
            因為公司在臺灣只有甲○○一個人負責，所以他常調錢」，而乙○○所
            負責記載之帳簿中，銀行存款部分，八十二年六月十九日，記載「李入
            二十五萬四百八十二元」，此有該銀行存款簿影本一紙在卷足參，證人
            乙○○在原審亦證實該帳簿為其所登錄。且會計科目記載為「李入」，
            而與其他款項收入之科目有別，既無其他反證，自足認該款項係被告以
            私人名義支借予公司，而非公司營業之收入，既有該存款簿影本及經負
            責登帳之會計到庭證述，則前開款項係被告替公司籌得而存入公司帳戶
            至為灼然。
          就會計乙○○所負責記載之帳簿中，八十二年八月三十一日，會計科目
            為「短期借款」，有記載「李存入現金十九萬六百四十七元」，此有該
            帳簿影本一紙在卷足參，證人乙○○亦證實該帳簿為其所登錄。換言之
            ，三浦公司確曾以短期借款之方式，向被告借款前開款項甚明。
          從標示「短期借款」之帳簿中觀之，亦記載「八十三年六月二十日，傳
            票號碼六Ｃ─七，還李士均現金二千九百元。八十三年六月三日，傳票
            號碼六─二十二，還甲○○二十萬元，八十三年六月三十日，傳票號碼
            六─四十七，還甲○○二萬三千元」，「八十三年八月三十一日，傳票
            號碼八Ｃ─二六，還甲○○一千三百五十二元，同日，傳票號碼八Ｃ─
            三十，還甲○○五千元，同年月十二日，傳票號碼八─七，還甲○○二
            萬元，同年月十五日，傳票號碼八─八，還甲○○五萬元，同年月三十
            日，甲○○存入九萬元。」此有該帳簿影本在卷足參，亦經會計乙○○
            在原審證述甚詳。雖因時間久遠或其他因素致相關帳冊未齊全（被告認
            相關帳冊在告訴人處），無法查證被告是否另有其他籌措資金後存入公
            司之款項記載，惟衡諸常情，帳簿上既有清償被告甲○○之記載，則被
            告必於先前有為公司籌得資金而為公司所運用，是此帳簿已證明被告確
            有為公司籌得相當之資金，公司之相關帳簿始會出現清償被告債務之登
            載。又從前開帳簿中亦證明被告於八十三年八月三十日，以支票將九萬
            元之款項存入公司相關帳戶。
          又三浦公司屬家族型企業，會計每月均將公司相關帳冊資料、試算表、
            資產負債表、相關傳票郵寄至日本東京及大阪予原宗正及原幸一核
            閱，如日本方面有人來台，則由其帶回日本，試算表中一份為日式，四
            份為中式，支出收入傳票亦以影印本寄至日本，係以日文記載，會計科
            目則翻成日文，摘要亦為日文，且亦寄公司內帳至日本，公司周轉金不
            足時均由被告甲○○拿錢出來先墊，再由會計乙○○登帳等情，業據張
            曼萍於原審八十八年十二月十五日及八十九年七月二十六日二次到庭證
            述甚詳，復有前開帳簿影本在卷可按，而該帳簿中亦載明何時郵寄前開
            相關帳冊等資料至東京及大阪所花費之郵資款項，告訴人固稱伊不懂中
            文，寄至日本的資料並無傳票，伊看不懂寄來的中文試算表等語，然張
            曼萍已在本院證述「每個月都寄傳票、報表中、日式到日本的大阪及東
            京」、「（你有製作日式報表﹖）是的」、「神原信一教我（製作日式
            報表），他說他看得懂中文，但日本方面的會計看不懂，所以他拿一些
            中、日文對照表給我，叫我製作日式報表」、「只要甲○○用公司的錢
            支付任何款項，我都會在帳上記載，且支票票根也會記載」、「（李士
            鈞用什麼錢，日本方面知道否﹖）應該知道，因為每個月我都會寄轉帳
            傳票、報表到日本去，因為傳票是一式三份，所以每張傳票都會寄到日
            本」、「（有什麼資料是公司有記帳，但沒有寄到日本去的﹖）沒有，
            因為報表都是有連續性，所以每個月都會寄傳票、資產負債表、損益表
            到日本的大阪及東京，報表是從傳票延伸出來的」、「不管甲○○用什
            麼錢，都會記載在股東往來的科目下」、「（他們看不看得出來甲○○
            用公司票支付個人用途﹖）他們看得出來，那日本報表也是會長教我製
            作的」、「（假若甲○○用公司的票支付個人用途，之後如何平衡帳﹖
            ）我都會記載股東往來科目下，他如果用公司的錢先支付，甲存帳戶的
            錢在支票兌現後會減少，他之後會拿錢出來給公司，不論他用錢或還錢
            ，在帳冊上由股東往來銀行存款科目上都可以看得出來，因為帳冊有借
            方也有貸方，所以都看得出來，如果甲○○有還公司錢，公司的銀行存
            款就會增加，股東往來部分公司債權就會減少。」，又經本院提示原審
            卷附短期借款內帳影本，證人乙○○亦證述此內帳亦會寄到日本，即告
            訴人來臺亦會看那些內帳。
          綜上所述，就卷內三浦公司相關帳簿資料及證人乙○○所述觀之，被告
            甲○○確有於公司周轉缺乏資金之際，以私人款項存入公司帳戶作為公
            司周轉之用已明。雖被告所稱其以標會方式替公司籌措資金，因時間及
            會簿保管因素，未能提出互助會簿用以證明，惟互助會簿僅係證明被告
            以互助會為籌措資金之方法，本件被告既有以其私人名義將不同金額之
            款項不定時存入公司帳號而由會計登載屬實，亦難以被告未能提出互助
            會簿即推論被告未曾替公司籌措周轉資金。
    （三）公司以公司支票支付被告購屋、保險之私人用途或被告以公司款款項作為
          清償公司積欠其私人債務是否涉成立業務侵占罪：
          按刑法上之侵占罪，係以行為人具不法所有之意圖為其主觀構成要件，
            本件三浦公司為一典型之家族企業，在臺灣僅被告一人及會計一人，其
            經營方式因被告與其餘股東彼此間均為至親關係，常未依公司法所定之
            運作方式處理公司決策或財務問題，此觀之告訴人公司代表人即董事長
            原宗正，於另案偵查中亦自承「因伊大部分時間均在東京，伊是以電
            話及傳真指示李士均處理事情」即明。是本件被告以私人名義為公司籌
            措資金後，未經相關股東會同意後即經由會計而自公司取出金錢清償公
            司所負之債務，然被告意在清償公司之債務，其主觀上實難謂有何不法
            所有之意圖，就公司方面言之，公司亦因債務之減少而非必受有損害，
            況自八十年間起，公司會計均按月將公司資產負債表等相關支出或收入
            及其相關傳票等郵寄至東京及大阪予董事長原宗正及原宗正之父
            原幸一核閱，其間數年經過，告訴人公司及原宗正或原幸一對前開
            帳務均無疑義，對被告以公司款項清償債務等支出亦不示反對，於事隔
            數年後始對部分帳務質疑而提出告訴，認被告涉有侵占公司財物，顯與
            經驗法則不符。而公司以代繳被告或被告之妻李月香所投保之保費及支
            付被告所購買房屋之價金做為回饋，衡諸家族企業之實務狀況及被告為
            公司總經理，負責公司實際經營業務等情以觀，屬不能謂有違情理，告
            訴人對此既明知，卻始終未提出異議，迄被告對告訴人另案提出詐欺告
            訴後，始於八十六年十一月八日提出告訴，自有合理懷疑可認告訴人原
            即同意被告以公司支票充個人用途，而由被告為公司籌措資金抵償票款
            或自行在公司帳戶內存入款項供兌領或列為股東往來借款，實難以被告
            事後未能明確證明公司同意伊使用支票即推論被告使用公司支票係業務
            上侵占公司財物。
          再者，公訴人指二十二張支票均經被告侵占（告訴人在本院則稱係二十
            三張），惟公訴人及告訴人均未能提出確切之事證以證明此等支票確實
            均為被告所支用。就卷內相關帳簿資料及票據觀之，被告雖有自公司支
            出部分款項做為私人性質之用途（如支付被告以妻子李月香名義購買之
            房屋款項及被告保險費用等），惟如前述，被告替公司籌措資金，其為
            公司之債權人，亦為其所籌措資金來源者之債務人，其將公司款項用以
            清償公司債務，姑不論其支出程序是否合於公司法所規定，衡諸本件公
            司屬典型之家族企業，公司負責人原宗正亦不諱言係以傳真或電話指
            示被告處理公司一切事情，則被告以公司款項清償公司所負之債務，其
            主觀上即無不法所有之意圖。而公司以公司支票代繳或補助被告及其妻
            子保險費、購屋價金等款項，實難指為係被告所侵占之公司財物，告訴
            人雖否認有同意代被告支出前開屬被告私人性質之款項，惟三浦公司會
            計已按月將資產負債表或相關內帳、傳票寄至日本供原宗正父子查核
            ，原宗正父子亦經常到臺灣看帳，原宗正父子對於被告使用公司支
            票應知之甚詳，顯難認渠等未事先同意，從而被告辯稱原宗正或原
            幸一係以口頭承諾代繳其保險費等相關私人支出作為其替公司籌措資金
            之酬庸，應屬實情。且借用他人支票支付款項，在國人財務運用上實屢
            見不鮮，如借用人在支票票載發期日前在該支票存款帳戶存入款項供兌
            現支票，對支票發票人（即支票出借人）實無任何損害，不能以被告使
            用公司支票即遽認定係侵占，本案應審究者為兌現支票之款項究係公司
            所有或被告所有，被告經常為公司籌措資金或借款給公司已如前述，告
            訴人迄八十六年始提出告訴，公司相關完整帳冊亦未見告訴人提出，被
            告亦無在事隔數年後之刑事案件始就此舉證之義務，本案既已無法查得
            兌現支票之資金究係被告所有或公司所有，自不得以被告使用該支票即
            認係侵占。
    （四）綜上之述，本件公司屬家族型企業，就客觀上而言，被告確有依告訴人公
          司代表人即原宗正之授權，為公司籌得相當數額之款項供公司周轉使用
          ，就主觀而言，被告固有自公司款項中清償部分其替公籌措資金所負之債
          務（如前開帳簿所示之還甲○○金額），惟被告意在清償公司債務，難謂
          有何侵占之意圖。再者，公司以補助被告或其妻私人保費及購屋款項，係
          公司以此做為酬庸被告，亦難據此推論此等款項係被告所侵占。至公訴人
          雖指二十二張支票係被告所侵占，惟查並無證據證明該等支票確係被告將
          之侵占而挪為前述清償債務或公司同意酬庸被告以外之其他私人用途，亦
          無確切事證證明兌現支票之款項確屬公司所有。此外，本院復查無其他證
          據足認被告涉有業務侵占之犯行，揆諸首揭最高法院判例意旨，既乏積極
          證據足認被告涉有犯行，應即為有利於被告之認定，是自當認為本件不能
          證明被告犯有公訴人所指之業務侵占罪，原審諭知無罪判決，核無違誤，
          本件上訴無理由，應予駁回。
四、另告訴人認被告尚涉（一）被告甲○○盜用告訴人公司印鑑章以簽發支票，而涉
    有刑法第二百十七條第二項之盜用印章罪，此部分與起訴部分有方法與結果之牽
    連關係，為起訴效力所及，請求本院併予審究。（二）被告李士均於七十九年十
    二月三十一日，將原屬三浦經機實業有限公司所有之現金二百八十四萬九千六百
    六十八元及生財器具八萬二千三百八十一元易持有為所有而侵占入己，此部分與
    起訴部分有連續犯關係，為起訴效力所及，請求本院併予審究。（三）被告甲○
    ○於八十年九月二十五日，自告訴人公司於上海商業銀行第四八九之三號帳戶內
    ，領出一百萬元，於同日轉辦一個月之定期存款，到期後於八十年十月三十日提
    領該一百萬元，將之侵占入己，此部分與與起訴部分有連續犯關係，為起訴效力
    所及，請求本院併予審究。（四）被告甲○○以告訴人公司公款支付其私人於八
    十五年六月七日、七月十八日、十九日之酒帳花費，共八萬零九百元，此部分與
    起訴部分有連續犯關係，為起訴效力所及，請求本院併予審究。惟查被告前開起
    訴部分既為無罪之諭知，則告訴人所指前開部分，即無裁判上一罪之關係，本院
    自無從審究，附此敘明。
據上論結，應依刑事訴訟法第三百六十八條，判決如主文。
中      華      民      國    九十      年      四      月     四       日
                              臺灣高等法院臺中分院刑事第五庭
  審判長法  官  姚  勳  昌
                                          法  官  胡  森  田
                                          法  官  郭  同  奇
右正本證明與原本無異。
不得上訴。
                                          書記官  陳  如  慧
中      華      民      國    九十    年      四     月    六        日
                                                                     Ａ


司法院資訊處製作；財團法人民間司法改革基金會備份。
